【裁判字號】    91,上訴,3244
【裁判日期】    920123
【裁判案由】    強盜等
【裁判全文】
臺灣高等法院刑事判決                          九十一年度上訴字第三二四四號
    上  訴  人  戊○○  女五十.
    即  被  告
    指定辯護人  本院甲○辯護人  李廣澤
右上訴人因強盜等案件，不服臺灣台北地方法院九十年度訴字第一二七二號，中華民
國九十一年九月二十七日第一審判決（起訴案號：臺灣台北地方法院檢察署八十九年
度偵字第二四三一三號）提起上訴，本院判決如左：
    主  文
上訴駁回。
    事  實
一、戊○○於民國（下同）八十七年間因竊盜案件，經台灣台北地方法院以八十七年
    度北簡字第一三二一號判處有期徒刑二月，緩刑二年確定，詎猶不知悔改，於八
    十九年十二月三日下午四時許（起訴書誤載為八十九年二月三日），至丁○○所
    經營位於台北市○○路○段六十六號七樓之「真善美諮詢顧問有限公司」（下稱
    真善美公司），以「李曉君」之假名參加真善美公司舉辦之聯誼活動，於同日下
    午六時許聯誼活動結束後，戊○○邀同當時一起參加該聯誼活動之己○○、丁○○、丙○○及乙○○等四人，前往台北市○○街六號三樓「台北都會廣場」舞廳
    跳舞。於同日晚上八時許，戊○○利用不知情之乙○○一同外出購買晚餐，於購
    得豬肝湯、虱目魚粥、炒麵及燒仙草甜品等食物返回舞廳後，趁己○○、丁○○
    、丙○○在舞池中跳舞尚未回座及乙○○折返商家索取芥茉沾醬之際，在上開食
    物中放入具有鎮靜安眠作用之不明藥物，基於意圖為自己不法之所有，竊取他人
    財物之概括犯意，趁無人在坐之機，著手竊取當時置於其身旁之丙○○所有皮包
    內之印章一枚及派克金筆一枝；俟己○○等四人回座後，均不疑有詐而食用上開
    食物，致己○○於同晚九時許即感覺身體不適，昏昏沉沉，戊○○與丁○○、乙○○、丙○○商議後，乃決定招攬計程車護送己○○至台北市○○路一三一號國
    軍松山醫院就診，因計程車座位有限，丙○○自行返家，戊○○、己○○、丁○○及乙○○四人乃共乘一部計程車，因丁○○之前已向其他三人說明當晚須至松
    山機場接友人高明安，四人乃先令計程車司機駛至松山機場，於前往松山機場途
    中，由乙○○坐前坐（即駕駛坐旁），其他三人則坐後坐，並由戊○○坐中間，
    戊○○復承前揭同一竊盜之概括犯意，趁當時乙○○坐前坐未及注意，而己○○
    已昏迷，及丁○○身體亦感昏沉（惟尚有知覺，並未達於不能抗拒）之際，下手
    竊取丁○○所有之現金新台幣（下同）二萬元；嗣計程車駛至松山機場，丁○○
    因感身體昏沉而由戊○○攙扶進入松山機場等候高明安，再由戊○○、乙○○陪
    同己○○前往國軍松山醫院，至國軍松山醫院後，因乙○○亦感覺頭昏，即獨自
    一人坐在醫院候診處等候，而由戊○○為己○○辦理就診手續，並陪同接受治療
    ，戊○○竟意圖為自己不法之所有，另基於強盜犯意，趁此時己○○已因藥效發
    作陷於完全昏迷，不能抗拒之際，下手強劫己○○所有之ＭＯＴＯＲＯＬＡＣＤ
    ９２８行動電話一支（含皮套、0000000000號門號及皮套內之一千元
    ）、女用手錶一支、Ｋ金鑲紫水晶戒指一只及皮包內之黃金手鍊、紅色珊瑚項鍊
    各一條；迄己○○清醒後始查知上情，並由丁○○報警循線至台北縣板橋市○○
    街一之五號五樓戊○○住處，查扣得上開己○○所有之Ｋ金鑲紫水晶戒指一只及
    黃金手鍊、紅色珊瑚項鍊各一條。
二、案經己○○、丁○○、丙○○訴由台北市政府警察局中山分局報請台灣台北地方
    法院檢察署檢察官偵查起訴。
    理  由
一、訊據上訴人即被告戊○○供承有於右揭時地以「李曉君」之假名參加被害人丁○○所經營真善美公司舉辦之聯誼活動，嗣與被害人己○○、丁○○、丙○○及乙○○等人前往台北都會廣場舞廳跳舞，其間並與乙○○一同下樓購買晚餐，迨被
    害人己○○等人用餐後，被害人己○○因感身體不適而昏昏沉沉，即由其招攬計
    程車偕同丁○○、乙○○等人護送己○○前往國軍松山醫院就醫，途中被害人丁○○於松山機場下車，而由其與乙○○陪同被害人己○○至國軍松山醫院就醫時
    ，嗣將被害人己○○所有之上揭戒指、項鍊及手鍊等物拿走等事實，惟矢口否認
    有強盜及竊盜犯行，辯稱：當天伊與乙○○下樓買回豬肝湯、虱目魚粥及炒麵等
    晚餐後，伊有與丁○○等人一起吃，而伊吃完後也有昏昏的，只是因伊一直喝冰
    水所以才沒有昏迷的很嚴重，後來回到家後也陷於昏迷，而且大部分時間伊都與
    乙○○坐在位子上，並沒有單獨與食物在一起，也沒有在食物中下藥，更沒有竊
    取丙○○所有皮包內之的印章、金筆。後來因己○○在上洗手間時昏倒，伊和丁○○及乙○○就送其到國軍松山醫院就醫，順便送丁○○去松山機場，在車上伊
    並無竊取丁○○所有之二萬元。而到醫院時，因伊做過看護，就由伊送己○○去
    抽血驗尿，乙○○則一直負責照顧己○○的皮包，己○○要抽血及打點滴時，醫
    護人員要伊將己○○的戒指拔下來，並要伊保管，為了要幫己○○辦手續而需要
    己○○之證件及健保卡，伊將己○○皮包內的東西倒出來時，手鍊、項鍊及佛珠
    掉在地上，伊因急著將證件及健保卡交給醫院，一時將手鍊、項鍊及佛珠放入自
    己的口袋而忘記放回皮包內，之後警察到伊家時伊主動將這些東西交給警察，並
    非趁己○○昏迷時拿走其所有之東西云云。
二、經查：
(一)被害人丁○○係真善美公司之負責人，經營未婚女子之聯誼活動，而證人乙○○
    及被害人己○○係真善美公司之員工，被害人丙○○則為丁○○之友人。八十九
    年十二月三日，被告以假名「李曉君」前往真善美公司參加聯誼活動而認識丁○○、丙○○、乙○○及己○○等四人，相談甚歡乃於聯誼活動結束後一起偕同前
    往台北市○○街六號三樓之台北都會廣場舞廳跳舞，並由被告建議外出購買晚餐
    攜回舞廳食用，同日晚上八時許，由被告及乙○○外出購買晚餐等情，業據被告
    及被害人己○○、丁○○、丙○○暨證人乙○○等人於警訊及偵審時供述明確，
    並有被告所書具之真善美公司個人資料表影本乙紙附卷可稽；而被告與乙○○購
    得晚餐返回舞廳後，因忘記自商家索取芥茉沾醬，乃由乙○○折返商家索取芥茉
    沾醬時，被害人己○○、丁○○及丙○○三人則均在舞池中跳舞，座位上僅剩被
    告一人等情，並據證人乙○○於警訊時證述在卷，而被告於本院審理時亦供承於
    乙○○折返商家索取芥茉沾醬時曾僅伊一人在座位上四、五分鐘等語（見本院卷
    九十二年一月九日審判筆錄），而查被害人己○○等人食用被告購回之晚餐後，
    至當晚九時許，被害人己○○即感身體不適，有昏沉現象，而被害人丁○○則於
    計程車駛至松山機場欲接友人高明安時，即必需由被告攙扶下車，當時其已感頭
    暈，步履不穩，於友人高明安到達時，頓時失去知覺，昏倒在地上，送馬偕醫院
    後，至同年十二月五日始醒來，另被害人丙○○則於返家途中，即因昏睡而過站
    未下車等情，並據被害人己○○、丁○○及丙○○分別供述在卷，至乙○○於到
    達國軍松山醫院後，亦感覺頭昏，即獨自一人坐在醫院候診處，而由被告為己○○辦理就診手續並接受治療等情，亦據證人乙○○供述在卷，而查被害人己○○
    經送國軍松山醫院就醫，其急診護理評估表上載明：活動力軟弱等語，診斷證明
    書上亦載明：「1.暈眩、原因待查2.疑似藥物作用」等語，另經台灣台北地方法
    院檢察署函詢馬偕紀念醫院丁○○昏迷原因為何乙節，該醫院函覆：病患的血、
    尿檢體也採集送榮總臨床毒物科檢查，結果顯示尿中的確呈現鎮靜安眠藥物反應
    陽性等語，此有國軍松山醫院附設民眾診療處出具己○○、急診護理評估表、病
    歷表及診斷證明書，及馬偕醫院出具丁○○之聯床毒物科檢驗申請單，暨馬偕醫
    院九十年十月二十二日馬院醫急字第九０二一二七號函各乙份附卷可稽，顯見被
    害人丁○○及己○○等人當晚所食用之晚餐內遭人置放鎮靜安眠藥物。而查被害
    人丁○○、丙○○及己○○等人當晚所食用之晚餐雖係由被告與乙○○一同前往
    購買，惟若乙○○心存歹念，意圖對被害人丁○○、己○○及丙○○等人為不法
    行為，而在所購買之食物中置放鎮靜安眠藥，則當必就其所置放鎮靜安眠藥之食
    物有所分辨，又豈有仍食用該置放有鎮靜安眠藥之食物，而亦自陷己於意識不清
    狀況之理，玆查被告以假名參加上揭聯誼活動，而當時並僅有被告一人未發生昏
    睡現象，並於被害人己○○在上揭舞廳昏迷時，由其招攬計程車偕同被害人丁○○等人護送己○○至國軍松山醫院就醫，且於前往松山機場途中接聽被害人丁○○之行動電話，繼而於被害人丁○○下車時攙扶進入松山機場，及將被害人己○○送至國軍松山醫院後為己○○辦理住院手續及照護己○○，足認被告顯係趁被
    害人丁○○、丙○○及己○○在舞池中跳舞，而乙○○折返商家索取芥茉沾醬時
    ，在其所購買之晚餐飲食中置放鎮靜安眠藥，使被害人己○○等四人食用後，因
    而導致身體產生不適、意識不清狀態。至被告雖另辯稱伊當晚也有吃這些食物，
    翌日二、三點到家時，就躺在床上昏迷等語，並提出板橋中興醫院出具之診斷證
    明書為證，惟查當天被告參加真善美公司舉辦之聯誼活動，於同日下午六時許聯
    誼活動結束後，被告與被害人丁○○、己○○、丙○○及乙○○等人即一起前往
    台北都會廣場舞廳跳舞，並於當晚八時許同時食用上揭被告及乙○○所購買之晚
    餐，而若被告當晚亦同時食用其內置放有鎮靜安眠藥類之食物，衡情又豈有被害
    人己○○於當晚九時許即感身體不適、意識不清，繼而被害人丁○○、丙○○及
    證人乙○○亦相繼身感不適、意識不清，而僅被告竟遲至翌日凌晨二、三時回家
    後始覺昏沉，況查被告就此於翌日凌晨二、三時許返家後即陷入昏迷，並無何具
    體證據足資證明，至其所提出之板橋中興醫院診斷證明書，其上係載明：病患於
    「八十九年十二月二十七日」至本院急診等語，與前述案發之日期為「八十九年
    十二月三日」相距甚遠，是該診斷證明書顯非八十九年十二月三日當日被告身體
    狀況之證明，綜上所述，被害人丁○○、己○○、丙○○即證人乙○○於食用上
    揭食物後即相繼身體不適、意識不清，嗣需由被告全程處理有關招攬計程車護送
    被害人丁○○、己○○等人前往機場及就醫，並為被害人己○○辦理住院手續及
    照護事宜，足認被告於當日係意識清楚且無身體不適之狀況甚明。
(二)被害人己○○係於八十九年十二月四日晚間十時許出院返家，而於同年月五日接
    獲丁○○之電話，經檢查手提包發現其所有之ＭＯＴＯＲＯＬＡＣＤ９２８行動
    電話一支（含皮套、0000000000號門號及皮套內之現金一千元）、女
    用手錶一支及皮包內之黃金手鍊、紅色珊瑚項鍊各一條，暨戴在左手中指上Ｋ金
    鑲紫水晶戒指一只均已不見，而被害人丁○○則發現失竊現金二萬元，另被害人
    丙○○發現失竊印章一枚及派克金筆一支等情，此據被害人己○○、丁○○及丙○○供述在卷，而查被害人丁○○等人係於真善美公司聯誼活動結束後，受被告
    邀約而一同前往台北都會廣場舞廳跳舞，訊據被告並自承當晚僅下場跳一、二曲
    ，並於乙○○折返商家拿取芥茉醬時單獨一人留在座位上等語，而被害人丁○○
    、己○○及丙○○等人食用被告購回之晚餐後，連同食用之證人乙○○既均陸續
    頭昏，陷於意識不清，足見被害人丁○○、丙○○上揭失竊之財物顯係遭被告行
    竊。至被害人己○○所有之Ｋ金鑲紫水晶戒指一只、黃金手鍊一條及紅色珊瑚項
    鍊一條等物，係經丁○○報案後，經警循線於八十九年十二月八日二十時，至台
    北縣板橋市○○街一之五號五樓被告住處扣得，業據被告供承在卷，並有台北市
    政府警察局中山分局中二所臨檢紀錄表一紙、扣押證明筆錄一紙及己○○書具之
    贓物保管收據一紙，暨贓物照片一幀附卷可證，足認被害人己○○所有之上開財
    物顯係被告趁被害人己○○在國軍松山醫院陷於昏迷不能抗拒之際而強劫無訛。
    至被告雖另辯稱：因己○○於醫院抽血檢驗時由醫生取下顏女之Ｋ金鑲紫水晶戒
    指交予其保管，另醫院要求提供己○○之身分證及健保卡時，因與乙○○共同翻
    找己○○之皮包，致皮包內手鍊、項鍊及佛珠因而掉出，而由伊放入自己的口袋
    保管，一時忘記放回皮包內云云，然查，證人乙○○已證稱當時並未與被告共同
    翻找己○○之皮包之情，且證人即當天處理被害人己○○急診情況之松山醫院住
    院醫生蘇慶祥於原審法院審理時亦到庭結證稱：當天伊沒有幫己○○脫戒指、手
    錶，因為不需要，且醫生也不會做這種事，那是護理人員的事，而且這個案子護
    理人員也不需要幫顏女脫戒指、手錶。而當天伊有幫顏抽血，雖抽何部位並不是
    很清楚，但要抽五ＣＣ以上的血不可能從手指頭抽那麼多血，如果是手臂上就有
    可能等語（見原審卷九十一年五月三日審判筆錄），顯見當時並無由醫生或醫護
    人員將被害人己○○之戒指取下交給被告保管之情形，且若被告係因為被害人己○○辦理住院手續需用證件翻找被害人己○○之皮包時，皮包內之手鍊、項鍊及
    佛珠掉出來而放入自己之口袋保管，其縱一時忘記疏未放回己○○之皮包內，衡
    情於發現時亦應及時循由真善美公司返還己○○，何以事隔五日後，始經警在其
    住處房間床櫃上查扣被害人己○○所有上揭財物，被告就此所辯，顯悖常理，殊
    無足採。綜上所述，被告所辯各節要屬飾卸之詞，不足採信，本件事證已臻明確
    ，被告犯行應堪認定。
三、依前所述，被告於當日晚上八時許趁被害人己○○、丁○○及丙○○在舞池中跳
    舞，而證人乙○○折返商家索取芥茉沾醬時，在當天晚餐飲食中置放鎮靜安眠藥
    後供被害人己○○等人食用，至同日九時許被害人丙○○始因計程車位子有限而
    自行返家，且依被害人丙○○於偵查時指述其離開真善美公司時確定所有之印章
    一枚及派克金筆一枝仍在，而證人乙○○於原審法院調查時供述伊不會跳舞，當
    晚並未下場跳舞等語，足認被告下手竊取被害人丙○○所有之印章一枚及派克金
    筆一枝之時間，當係於被害人己○○、丁○○及丙○○在舞池中跳舞，而證人乙○○折返商家索取芥茉沾醬之時，核被告就此部分所為，係犯刑法第三百二十條
    第一項之普通竊盜罪﹔又被告下手竊取被害人丁○○之財物之時間有二個可能時
    點，即（１）在舞廳趁被害人丁○○、丙○○、己○○下場跳舞及乙○○折返商
    家索取醬料之時，（２）己○○、丁○○、乙○○及被告四人共乘計程車之時，
    參酌被害人丁○○於原審法院審理時供稱：被告是否在計程車上竊取伊之金錢，
    伊無法確定，因為在車上伊有些昏了，被告也有可能是在乙○○去拿沾料的十幾
    分鐘內偷的，伊認為被告應該是在車上趁伊昏迷時偷的，因為在乙○○下樓拿沾
    料時，舞廳裡還有很多人，而當時舞廳的光線雖然很暗，但還是看得清楚，而因
    伊皮包有錢，所以用外套包著皮包放在座位上，伊在跳舞時視線也會不自覺的看
    伊的皮包，而因在車上時被告坐中間，乙○○坐前座，伊和己○○坐在被告旁邊
    ，她當時表現的很好心的幫伊拿皮包，而且當時伊大哥大有響，她還幫伊接電話
    ，問伊的朋友說：「你們在哪裡，我把他送過來」，己○○當時是完全昏迷的，
    乙○○坐前座，不可能常常回頭，所以伊認為被告是在車上偷伊的金錢的等語（
    見原審卷九十一年八月十六日訊問筆錄），並參酌當時在車上，乙○○坐於前坐
    ，而坐於後坐之三人中，被害人己○○早已陷於意識不清昏迷狀態，而被害人丁○○亦開始感覺頭昏，僅有被告一人意識清醒，並依被害人丁○○所述於其行動
    電話響起時，被告自其皮包內取出行動電話幫其接聽，是應可認定被告下手竊取
    被害人丁○○財物之時間係共乘計程車之時，而依被害人丁○○上揭所述，被害
    人丁○○於其行動電話響起並由被告接聽時，尚知悉係其朋友打來及其談話內容
    ，嗣車行至松山機場時，猶下車等候其朋友等情，足見被害人丁○○於計程車上
    時並未完全昏迷而達不能抗拒之程度，核被告就此部份所為，亦係犯刑法第三百
    二十條第一項之普通竊盜罪；被告先後兩次竊盜行為，時間緊接，手段相似，觸
    犯構成要件相同之罪名，顯係基於概括犯意為之，應依連續犯規定論以一罪，並
    加重其刑。至於被告係何時強取被害人己○○之財物，訊據被害人己○○於原審
    法院審理時供稱伊想在乙○○拿沾料的十分鐘，被告並未得手拿取伊的財物，如
    果被告已得手，何必再下藥，而且當時只有一首曲子是暗的，其他都是亮的，人
    那麼多，被告怎麼敢下手，且也不可能在那麼短的時間內下手，且伊的戒指和手
    錶都是戴在手上，伊的手錶是穿孔的，所以被告一定是在伊昏迷時下手的，另外
    伊的皮包有夾層，東西是放在最裡面的夾層，被告想得手也需要花一點時間，而
    且伊都會不時注視皮包，伊覺得被告是趁伊昏迷時下手的等語（見原審卷九十一
    年八月十六日訊問筆錄），而訊據被告亦供承於護送己○○至國軍松山醫院就醫
    時，有拿取己○○所有之戒指、項鍊、手鍊等物云云，是被告應係於國軍松山醫
    院之時著手強取被害人己○○之財物，而當時己○○已完全昏迷，達於不能抗拒
    之程度，而查被告強劫被害人己○○財物後，懲治盜匪條例業經總統於九十一年
    一月三十日明令公佈廢止，刑法第三百二十八條第一項普通強盜罪，亦經總統於
    九十一年一月三十日公佈修正，並均自同年二月一日生效，而在懲治盜匪條例未
    公佈廢止生效前，因該條例為刑法之特別法，依特別法優於普通法之法律適用原
    則，自無適用相關修正前刑法相關強盜罪規定之餘地，但懲治盜匪條例之廢止時
    並同時修正刑法相關法條，立法目的在以修正後之刑法相關強盜罪法條取代該條
    例部分法條，而因該條例廢止前，與新修正之刑法相關法條，均有刑罰規定，自
    屬刑法第二條第一項之行為後法律之變更，而非犯罪後法律已廢止其刑罰，應就
    行為時有效之懲治盜匪條例與裁判時之修正後刑法之相關規定比較適用（參照最
    高法院二十五年上字第二六七號、二十八年上字第二三九七號判例），比較結果
    以普通刑法為有利於被告，依刑法第二條第一項前段之規定，自應適用裁判時法
    即修正後之刑法規定，核被告就此部分所為，係犯修正後刑法第三百二十八條第
    一項之強盜罪。被告所犯連續竊盜及強盜罪間，犯意各別，行為互異，所犯構成
    要件不同，應予分論併罰。至被告雖罹患憂鬱型精神官能症，有國軍北投醫院出
    具之診斷證明書乙紙為證，惟依該診斷證明書上所載，被告係自九十年四月二日
    即案發後始至該醫院門診治療，且查被告先以假名參加真善美公司舉辦之聯誼活
    動，嗣則邀同被害人丁○○等人前往台北都會廣場舞廳跳舞，繼而趁機下藥迷昏
    被害人以達其竊取及強劫被害人丁○○、丙○○及己○○等人財物之目的，就此
    被告精心策劃犯罪過程，足見其當時意識清晰，精神狀況與常人無異，自不予減
    輕其刑，附此敘明。原審以被告上述犯行事證明確，援引刑法第二條第一項前段
    、第五十六條、第三百二十八條第一項、第三百二十條第一項、第五十一條第五
    款及罰金罰緩提高標準條例第一條前段之規定，並審酌被告素行，犯罪之動機，
    以下藥迷昏被害人之方式竊取或強劫他人財物，被害人數達三人，犯行惡劣，嚴
    重危害社會治安，因而所得財物之價值，惟念其僅受有不完整之國民小學教育程
    度，智識淺薄，及犯罪後態度等一切情狀，分別就被告所犯之強盜罪及竊盜罪量
    處有期徒刑七年及二年，並定應執行刑為有期徒刑八年十月，經核認事用法，並
    無不合，被告上訴意旨否認有上揭犯行，尚難認有理由，應予駁回。
據上論斷，應依刑事訴訟法第三百六十八條，判決如主文。
本案經檢察官施慶堂到庭執行職務。
中      華      民      國      九十二      年    一    月    二十三    日
                              臺灣高等法院刑事第三庭
                                  審判長法  官  張  連  財
                                        法  官  李  英  勇
                                        法  官  張  傳  栗
右正本證明與原本無異。
強部分如不服本判決應於收受送達後十日內向本院提出上訴書狀，其未敘述上訴之
理由者並得於提起上訴後十日內向本院補提理由書（均須按他造當事人之人數附繕本
）。
竊盜部分不得上訴。
                                        書記官  秦  慧  榮
中      華      民      國      九十二  年     一       月    二十七    日
附錄    本判決論罪科刑法條：
刑法第三百二十八條第一項
意圖為自己或第三人不法之所有，以強暴、脅迫、藥劑、催眠術或他法，至使不能抗
拒，而取他人之物或使其交付者，為強盜罪，處五年以上有期徒刑。
刑法第三百二十條第一項
意圖為自己或第三人不法之所有，而竊取他人之動產者，為竊盜罪，處五年以下有期
徒刑、拘役或五百元以下罰金。


司法院資訊處製作；財團法人民間司法改革基金會備份。
